【裁判字號】    89,訴,1594
【裁判日期】    900515
【裁判案由】    稅捐稽徵法
【裁判全文】
臺灣板橋地方法院刑事判決                        八十九年度訴字第一五九四號
    公  訴  人  臺灣板橋地方法院檢察署檢察官
    被      告  丙○○○
                丁○○
                甲○○
                乙○○
右列被告因稅捐稽徵法案件，經檢察官提起公訴（八十八年度偵字第二二Ｏ七八號、
八十九年度偵字第一四八三五號），本院判決如左：
    主  文
丙○○○、丁○○、甲○○、乙○○均無罪。
    理  由
一、公訴意旨略以：被告甲○○與乙○○、被告丁○○與丙○○○分別為夫妻關係，
    前二人於民國八十七年一月間，將被告乙○○所有、門牌號碼為台北縣中和市○○街八六巷三一號三樓建物及其基地出售予被告丁○○夫婦，並於八十七年一月
    十九日簽訂契約，約定買賣價金為新台幣（下同）四百五十萬元，被告丁○○夫
    婦除需給付定金三十萬元及尾款七十五萬元外，並需向銀行辦理二百萬元貸款，
    且於收受所有權狀、印鑑證明等文件之同時給付一百四十五萬元，另因被告甲○○所經營之安奇實業有限公司（以下簡稱安奇公司）營業所原設在上址，遷出尚
    未滿一年，依法不得適用自用住宅用地稅率核課土地增值稅，其等為在本次出售
    不動產時適用自用住宅用地稅率核課土地增值稅，雙方遂基於共同之犯意聯絡，
    將該不動產買賣契約書合意訂為不動產預約買賣契約書，且約定於安奇公司營業
    所遷出滿一年後之八十七年十一月二十日另行簽訂正式買賣契約書；嗣甲○○夫
    婦於八十七年三月間即將該不動產實際交付被告丁○○夫婦使用，雙方復於八十
    七年十一月二十三日另行訂立土地、建築改良物買賣所有權移轉契約書，並由納
    稅義務人即所有權人乙○○於八十七年十二月一日持以向台北縣稅捐稽徵處中和
    分處申報土地增值稅，使該處承辦人員以八十七年十一月二十三日為土地出售日
    而據以核准適用自用住宅稅率核課土地增值稅，因而逃漏稅捐。其後被告丁○○
    、丙○○○於其上開犯罪行為未被有偵查權限之機關發覺前，於八十八年九月三
    十日具狀向本署自首並接受裁判，因認被告甲○○、乙○○、丁○○、丙○○○
    均係違反稅捐稽徵法第四十一條之罪嫌。
二、按犯罪事實應依證據認定之，無證據不得推定其犯罪事實，刑事訴訟法第一百五
    十四條定有明文。又認定不利於被告之事實，須依積極證據，苟積極證據不足為
    不利於被告事實之認定時，即應為有利於被告之認定，更不必有何有利之證據，
    最高法院三十年度上字第八一六號著有判例。次按，契約有預約與本約之分，其
    因當事人由他方受有定金，依民法第二百四十八條規定，視為成立之契約。究為
    「本約」抑係「預約」，應依其情事解釋當事人之意思定之，不得謂凡有定金之
    授受者，即概視為已成立「本約」。又解釋契約，固須探求當時人立約時之真意
    ，不能拘泥於契約之文字，但契約文字業已表示當事人真意，無須別事探求者，
    即不得反捨契約文字而更為曲解，最高法院七十年度台上字第一四七四號、十七
    年上字第一一一八號分別著有判例可資參照。再按，「土地所有權人出售其自用
    住宅用地者，都市土地面積未超過三公畝部分或非都市土地面積未超過七公畝部
    分，其土地增值稅統就該部分之土地漲價總數額按百分之十徵收之，超過三公畝
    或七公畝者，其超過部分之土地漲價總數額，依前條規定之稅率徵收之。前項土
    地於出售前一年內，曾供營業使用或出租者，不適用前項規定。」分別為土地稅
    法第三十四條第一、二項所明定，換言之，土地所有權人出售其自用住宅用地，
    如於出售前一年內，曾供營業使用或出租者，即不得按自用住宅用地稅率，而仍
    應依一般稅率課徵土地增值稅，又該條第二項所謂「出售前一年內」，係指買賣
    契約生效日前一年內而言，觀諸其文義甚明，此有行政法院八十五年度判字第九
    一一號判決可資參照。
三、本件公訴人認定被告甲○○、乙○○、丙○○○、丁○○涉有前開犯行，係以被
    告四人坦承上情不諱，且土地稅法第三十四條第二項規定之「出售」係指買賣雙
    方當事人之買賣行為，而非不動產買受人因買賣而取得之標的物交付請求權或所
    有權移轉登記請求權，又被告等於八十七年一月十九日訂立不動產預約買賣契約
    書後，即由出賣人向銀行貸款二百萬元以為，顯見八十七年一月十九日所訂立之
    契約雖名為「不動產預約買賣契約書」，但其實質內容則與正式買賣契約書無異
    ，被告等顯係以通謀虛偽意思表示簽訂預約買賣契約書等情，為其論據。訊據被
    告丙○○○、丁○○、甲○○、乙○○固均坦承有時上開時地簽不動產預約買賣
    契約書、不動產買賣契約書等事實，惟被告甲○○、乙○○堅決否認有何違反稅
    捐稽徵法之犯行，辯稱：其等係以合法方式節稅，事先有告知被告丙○○○、丁○○俟八十七年十一月之後才願以自用住宅稅率出售上開房地，且上開房地雖於
    七十九年十二月間至八十六年六月間，登記為安奇公司營業使用，但事實上從未
    在該址從事營業行為等語。
四、經查：
（一）安奇公司原設址於台北縣中和市○○街八六巷三一號三樓，嗣於八十六年七月
      三十日變更遷至桃園縣中壢市○○路二三一巷十八號，有被告甲○○提出安奇
      公司經濟部公司執照一件附於本院審理卷可憑。
（二）被告乙○○與丙○○○於八十七年一月十九日簽立之不動產預約買賣契約書上
      記載，雙方就坐落上址之房地預約買賣，並約定交易日期定於八十七年十一月
      二十日簽定正式買賣契約，該預約於丙○○○交付定金三十萬元後生效，並且
      在簽訂正式契約後始辦理過戶手續，此有被告丙○○○提出之不動產預約買賣
      契約書一件在卷可參（附於台灣板橋地方法院檢察署八十八年度偵字第二二Ｏ
      七八號案卷第十五頁），核與被告甲○○、乙○○辯稱：俟八十七年十一月之
      後才願以自用住宅稅率出售上開房地等情相符，依據上開不動產預約買賣契約
      書之文字記載以及被告乙○○之真意，其於簽立上開不動產預約買賣契約書時
      ，應僅有成立「預約」之意，尚難遽以推斷被告乙○○當時係以成立「本約」
      之意，而簽立上開不動產預約買賣契約書。況且被告乙○○與丙○○○果於八
      十七年十一月二十三日簽立不動產買賣契約書，該契約書中更約定買賣價款、
      付款方式、繳付土地增值稅以及辦立過戶之方式等細節，此有被告丙○○○於
      本院審理中提出之買賣契約書一件在卷可稽，更見被告乙○○確係以成立「預
      約」之意與被告丙○○○訂立上開不動產預約買賣契約書。由上情觀之，應認
      被告乙○○、丙○○○二人就上開不動產買賣所簽立之買賣契約生效日應係八
      十七年十一月二十三日，而非簽立不動產預約買賣契約書之八十七年一月十九
      日。
（三）再查，經本院向台北縣政府稅捐稽徵處中和分處函詢土地稅法第三十四條規定
      「出售前一年」之認定標準為何，該分處以九十年二月十二日九十北稅中二字
      第五一五六號函件回覆並隨函檢附財政部相關函示附於本院審理卷可參，其中
      財政部七十七年十二月十四日台財稅第七七Ｏ四二八Ｏ七六號函示謂：「主旨
      ：補充規定土地稅法第三十四條第二項所稱『出售前一年內』之認定標準，出
      售土地於訂定契約之日起三十日內申報移轉現值者，以訂約日往前推算；逾三
      十日始申報移轉現值者，以申報日往前推算之一年期間為準。」，有上開函件
      及隨函檢附之資料在卷可資參照。被告乙○○係於八十七年十二月一日就上開
      土地申報土地增值稅，有土地增值稅申報書影本一件在卷足稽（附於上開偵查
      卷第廿七頁），縱使如公訴人認定被告乙○○、丙○○○於八十七年一月十九
      日簽立之不動產預約買賣契約書，實際上係成立買賣契約本約之買賣契約書，
      因被告乙○○並未在八十七年一月十九日之三十日內申報土地移轉現值，稅捐
      機關依照前述函示，應以被告乙○○之申報日，亦即自八十七年十二月一日往
      前推算一年，則被告乙○○所有之上開土地同樣得以適用自用住宅之稅率課徵
      土地增值稅，事實上並不生逃漏稅捐之結果。
五、綜上所述，被告甲○○、乙○○辯稱：其等係以合法方式節稅，俟八十七年十一
    月之後才願以自用住宅稅率出售上開房地等語，應為事實，堪以採信。而被告乙○○與丙○○○就上開房地簽立之買賣契約應係在八十七年十一月二十三日成立
    生效。況且被告乙○○於八十七年十二月一日申報上開土地移轉現值，不論以八
    十七年一月十九日或八十七年十一月二十三日為出售日，均得以適用自用住宅稅
    率課徵土地增值稅，已如前述，自不會發生逃漏稅捐之結果。此外，本院復查無
    其他積極之證據足資證明被告甲○○、乙○○、丙○○○、丁○○涉有公訴人所
    指之違反稅捐稽徵法犯行，不能證明被告四人犯罪，自應為被告甲○○、乙○○
    、丙○○○、丁○○無罪之諭知。
據上論斷，應依刑事訴訟法第三百零一條第一項前段，判決如主文。
本案經檢察官陳銘祥到庭執行職務
中      華      民      國      九十      年      五      月    十五    日
                                  臺灣板橋地方法院刑事第三庭
                                          法  官  連育群
右正本證明與原本無異。
如不服本判決，應於判決送達後十日內，向本院提出上訴狀。
                                          書記官  蘇恩慶
中      華      民      國      九十      年      五      月    十八    日


司法院資訊處製作；財團法人民間司法改革基金會備份。
